最高法院刑事判決　　　　　　九十四年度台上字第五二三二號
　　上 　訴 　人　台灣高等法院檢察署檢察官
　　上訴人即被告　甲○○
　　　　　　　　　　　　　號8.
　　　　　　　　　　　　　送達代收人　陳正杰住台北市○○
　　　　　　　　　　　　　街1.
上列上訴人等因被告偽造文書案件，不服台灣高等法院中華民國
九十二年十一月十七日第二審判決（九十二年度上訴字第一一九
七號，起訴案號：台灣台北地方法院檢察署八十四年度偵字第二
六四０六號，八十五年度偵字第三一八三號），提起上訴，本院
判決如下：
    主  文
原判決撤銷，發回台灣高等法院。
　　理　由
本件原判決撤銷第一審之科刑判決，改判論處上訴人即被告甲○
○行使偽造私文書，足以生損害於公眾及他人罪刑（緩刑肆年）
，固非無見。
惟查：(一)有罪判決書之事實一欄為適用法令之依據，凡與適用法
令有關之事實必須詳為記載，始足為適用法令之基礎。查原判決
認定被告於民國八十三年二月初，向當時女友周忠英之母周葉罔
市要求提供房地向銀行抵押借款，利息由被告負擔，事經周葉罔
市同意提供其所有坐落台北市○○區○○段三小段一八三地號，
暨其上門牌號碼台北市○○○路○段一二一巷十三之二號房屋（
下稱系爭房地）之所權狀及印鑑證明、印鑑章，由被告於八十三
年二月七日向聯邦商業銀行辦理新台幣（下同）五百萬元之抵押
貸款。被告竟意圖為自己不法所有，趁持有前開權狀資料、印鑑
證明及印鑑章之便，偽造以周葉罔市名義所偽簽之土地建築改良
物抵押權設定契約書、土地登記申請書之私文書，並盜蓋周葉罔
市之印文，於八十三年三月二十五日，持向台北市中山地政事務
所設定本金最高限額三百八十四萬元之第二順位抵押權，使該地
政人員將上開不實之事項登載於職務上所掌管之土地及建物登記
簿等公文書，足生損害於周葉罔市及地政事務所對於抵押權設定
登記之管理等語；並未言及被告有何詐欺之犯罪事實。但理由欄
除敘明被告所為係犯刑法第二百十六條、第二百十條之行使偽造
私文書罪、第二百十四條使公務員登載不實罪外，另就被告向王
篤恭詐借三百二十萬元，係犯同法第三百三十九條第一項之詐欺
取財罪，上開詐借三百二十萬元，雖未據檢察官起訴，惟其等部
分與行使偽造私文書罪部分，具有方法結果之牽連關係，屬裁判
上一罪，自得併予審理等語，原判決既未於事實中載明被告有詐
欺王篤恭之犯行，卻於理由中為詐欺罪之論述，自有理由說明失
所依據之違誤。(二)原判決認定被告有向王篤恭詐借三百二十萬元
而犯有刑法第三百三十九條第一項之詐欺罪；但王篤恭從未指訴
被告有詐欺之犯行；且被告既以系爭房地設定第二順位之抵押權
為向王篤恭詐借款之擔保，則被告之上開借貸行為，何以成立犯
罪，未見原審說明其所憑之證據及認定之理由，自嫌理由欠備。
(三)被告辯稱：上開第二順位抵押權之設定，係經由告訴人周葉罔
市之同意；且於第一順位抵押權設定後，即將印章及其他文件交
還周葉罔市之女兒周忠英（見原審卷第四０頁，二六四０六號偵
查卷第二四頁）；周忠英亦供稱：第一順位抵押權設定之後，被
告曾將所有權狀交還，但不記得什麼時候。而依卷附之系爭房地
之土地登記簿謄本所示，上開第一、二順位抵押權設定之時間相
隔一月又十八日之久（見同上偵查卷第四六頁反面、三五頁）。
若被告於辦理第二順位抵押權設定之前，已將系爭房地所有權狀
交還周忠英，則第二順位抵押權之設定，勢必經由所有權人交付
相關之證件始得為之。究竟被告於何時交還系爭房地之所有權狀
，攸關被告偽造私文書犯罪之成立，自有詳加調查審認之必要。
檢察官及被告上訴意旨分別指摘原判決不當，尚非全無理由，應
認有撤銷發回更審之原因。至原判決理由六、不另為無罪之諭知
部分，因公訴人認與前揭論罪科刑部分，為裁判上一罪，基於審
判不可分原則，爰一併發回，附此敘明。
據上論結，應依刑事訴訟法第三百九十七條、第四百零一條，判
決如主文。
中　　華　　民　　國　九十四　年　　九　　月　二十二　日
                      最高法院刑事第六庭
                          審判長法官  莊　登　照
                                法官  洪　明　輝
                                法官  黃　一　鑫
                                法官  魏　新　和
                                法官  林　秀　夫
      本件正本證明與原本無異
                                      書  記  官
中　　華　　民　　國　九十四　年　　九　　月　二十七　日
                                                    Ａ
